【裁判字號】    89,上易,2048
【裁判日期】    900227
【裁判案由】    詐欺
【裁判全文】
臺灣高等法院臺中分院刑事判決              民國八十九年度上易字第二○四八號
    上  訴  人
    即 自訴 人  丁○○
    兼 右一 人
    代  理  人  戊○○
    上  訴  人
    即 自訴 人  乙○○
                丙○○
                庚○○
    被      告  甲○○
右上訴人等因被告詐欺案件，不服臺灣臺中地方法院中華民國八十九年八月三日第一
審判決（民國八十九年度自字第八十號），提起上訴，本院判決如左：
    主  文
上訴駁回。
    理  由
一、按民國(下同)八十九年二月十一日公布生效前刑事訴訟法第三百二十三條第一項
    規定，同一案件經檢察官終結偵查者，不得再行自訴。此所謂終結偵查，係指該
    案件業經檢察官合法終結偵查程序，依其偵查之結果，已為起訴或不起訴處分而
    言，故其偵查終結程序之日期，以起訴書或不起訴處分書所載日期為準，而非以
    起訴書或不起訴處分書送達之日期為依據。從而，自訴人在檢察官偵查未終結前
    均得提起自訴，檢察官於提起自訴以後仍繼續偵查，並為處分，無論檢察官是否
    知有自訴之存在，其自訴之效力均不受其影響，該處分如係不起訴，應認為無效
    ，如係起訴，則法院應依刑事訴訟法第二百九十五條第二款之規定公訴諭知不受
    理，並就該自訴案件受理裁判；（參見最高法院七十一年度台上字第七七六０號
    判例、司法院院字第二六三四號解釋文）。查本詐欺案件雖先經臺灣臺中地方法
    院檢察署檢察官於八十八年八月二日開始偵查，惟自訴人復於八十九年一月十八
    日向原審法院提起自訴，嗣八十九年一月三十日再經臺灣臺中地方法院檢察署檢
    察官為不起訴處分；此分別有八十八年度偵字第一七七七二號偵查卷宗、同院收
    卷章在卷可憑。揆諸前開判例、司法院解釋意旨，自訴人於偵查終結前提起自訴
    ，其自訴之效力自不受影響，該八十八年度偵字第一七七七二號不起訴處分應屬
    無效；合先敘明。
二、自訴意旨略以：被告甲○○與已判決無罪確定在案之己○○係表姊妹，渠二人共
    同意圖為自己不法所有，由己○○於八十七年八月間介紹被告甲○○（化名為王
    靜婕），予自訴人戊○○、丁○○、乙○○、丙○○、庚○○等及吳鳳招認識。
    其二人佯稱甲○○具有製作印章筆之專業，並提供銷售規劃與自訴人且保證每月
    可獲利新台幣（下同）六十萬元云云，致自訴人等陷於錯誤，與其二人合組采門
    文具有限公司（下稱采門公司），由己○○擔任負責人，與被告甲○○負責拓展
    印章筆市場，雙方約定采門公司之資金為新台幣（下同）二百四十五萬元，分七
    股，由自訴人及被告等人分別認購。己○○與吳鳳招代表自訴人等與被告甲○○
    經營之淯菱文具發展有限公司（下稱淯菱公司）簽訂改良式印章筆及系列產品銷
    售合作契約、買賣契約，向淯菱公司訂購一萬五千支印章筆及雷射刻印機一台。
    自訴人等乃將股款匯入己○○與自訴人丙○○聯名開設之彰化銀行南屯分行00
    000000000之三之００號活儲帳戶，己○○每待款項匯入後，立即提領
    交予被告甲○○，二人先後詐得二百０五萬元（被告甲○○認購之股款三十五萬
    元迄今未繳）。被告甲○○得款後無意依約交貨，藉故拖延，嗣經自訴人等屢次
    催討，始零星交出有嚴重瑕疵之印章筆，經自訴人等要求補正，其二人避不見面
    ，因認被告涉有共同犯刑法第三百三十九條第一項之詐欺取財罪云云。
三、按犯罪事實應依證據認定之，無證據不得推定其犯罪事實，應諭知無罪之判決，
    刑事訴訟法第一百五十四條定有明文。此項規定，依同法第三百四十三條之規定
    ，於自訴程序亦準用之。又刑法第三百三十九條第一項詐欺罪之成立，以意圖為
    自己或第三人不法所有，以詐術使人將本人或第三人之物交付為要件，所謂以詐
    術使人交付，必須被詐欺人因其詐術而陷於錯誤，若其所用方法，不能認為詐術
    ，亦不致使人陷於錯誤，即不構成該罪（參見最高法院亦著有四十六台上字第二
    六號判例）。
四、訊據被告甲○○堅決否認有何詐欺犯行，辯稱：伊自八十年起受雇於潤暘實業公
    司製造印章筆，八十五年七月自組淯菱公司生產印章筆，確實具有製作印章筆之
    專業。其一直以別號王靜婕對外經營商務，自訴人等與之均為舊識，均知王靜婕
    即為甲○○。籌組采門公司之時，自訴人等同意伊以「暗股」寄於己○○名下，
    且約定由日後淯菱公司最後一筆貨款中抵扣，並非不付股款，又伊不可能保證每
    月獲利六十萬元，自訴人所提之銷售規畫書，僅係供股東參考，尚非保證。至采
    門公司與淯菱公司簽訂買賣契約後，原應於八十七年十月十八日起交貨，惟各股
    東就產品型號、數量、商標辦理之意見不一，使生產計畫延至八十七年十二月，
    淯菱公司始於八十八年二月一日陸續交貨，並無蓄意拖延情事。伊已交付約一萬
    零七百支印章筆、雷射刻印機一臺、電腦刻印用字庫軟體、刻印固定模具、吸塵
    除臭器等物，總價為二百八萬六千八百元，而采門公司僅陸續付與價款二百０五
    萬元，尚欠三萬餘元；此外，縱令印章筆有自訴人等所謂之瑕疵，伊願意補正，
    絕無詐騙之意各等語。
    經查：
    （一）被告甲○○自八十年起受雇於潤暘實業公司製造印章筆，於八十五年七月
          自組淯菱公司接單生產製造印章筆，有被告於偵查中提出之潤暘公司信用
          狀、淯菱公司執照、營業稅申報書、印章筆訂購單、統一發票各影本及印
          章筆型錄附於八十八年度偵字第一七七七二號偵查卷可憑，足徵被告王娟
          梅確有製作印章筆之專業。觀諸卷附采門公司與淯菱公司簽訂之改良式印
          章筆系列產品銷售合作契約書，被告甲○○雖署名「王靜婕」，但另確實
          填載身分證字號及現居地址；復觀諸卷附之買賣合約書，被告甲○○除簽
          署「王靜婕」外，亦確實記載戶籍地，縱令自訴人等不知王靜婕即為王娟
          梅，自訴人等仍可確認為被告甲○○親筆之簽名，並不影響被告甲○○契
          約責任之成立，亦無礙甲○○製作印章筆之專業，自難謂為詐術之施用。
    （二）自訴人等指稱被告甲○○對其保證每月可獲利六十萬元，而陷於錯誤陸續
          匯入股款，此為被告堅詞否認。雖被告甲○○交予自訴人等之銷售規劃書
          載有毛利為六十萬八千元，然此為預估毛利，並非保證，至多僅係營業企
          畫書。況自訴人戊○○為補習班英文老師、庚○○曾為補習班負責人、吳
          琦琳為廣告公司業務招攬人員、丙○○為榮泰通企業公司負責人、丁○○
          為瑞瑟貿易公司負責人，均非至愚之人，自有能力評估上述毛利是否屬實
          ，尚不至因被告甲○○之獲利保證而陷於錯誤匯入股款。
    （三）自訴人等股款匯入己○○與自訴人丙○○聯名開設之彰化銀行南屯分行0
          0000000000之三之００號活儲帳戶，依卷附存摺明細所示，提
          領與淯菱公司之款項均為三十萬、四十五萬、五十萬元不等，且係填寫提
          款憑條提領，須己○○及自訴人丙○○之開戶章始可提領。如未經采門公
          司各股東同意，己○○如何提領？自訴人等指稱己○○提領現款後即交予
          被告甲○○，此乃根據淯菱公司與采門公司之買賣合約書所載之付款日期
          （八十七年八月十五日、九月十五日、十月十五日）付款，又如何能認定
          被告有蓄意詐騙股款。況己○○為采門公司股東，其持股佔公司股份全部
          七股中之二股半（含被告甲○○隱性入股），亦經自訴人庚○○自承屬實
          （見原審法院八十九年四月二十七日訊問筆錄），並有采門公司變更登記
          事項卡影本在卷足稽。從而，己○○為公司股東，其利害關係與各股東並
          無不同，何能僅因其與被告甲○○為親戚，或不與自訴人等一起控訴王娟
          梅，而羅織其亦有詐欺罪名？
    （四）買賣合約書雖載有刻印機應於八十七年九月二十日、印章筆應於八十七年
          十月十八日交貨，被告甲○○遲至八十八年二月陸續交貨，被告辯稱采門
          公司各股東就公司地址、商標意見不一，使印章筆之商標上印遲延等語。
          質諸自訴人等並不否認，僅指被告甲○○怠於告知公司籌設及商標申請需
          要期限，致給付遲延，應屬故意詐欺之手段。惟查，籌設公司及商標申請
          本須一定期間，並隨各公司內部作業及外部申請流程之進度而需時長短不
          同，非被告所能控制，當為一般之常識，自不能歸責於被告怠於告知，自
          訴人執此而指訴被告甲○○有詐欺犯意，洵屬無稽。又被告甲○○供稱已
          交付刻印機及一萬零七百支印章筆，並提出收據十二紙附於八十八年度偵
          字第一七七七二號偵查卷可參，而自訴人等對此則陳述不一，初於偵訊時
          稱被告甲○○僅交付刻印機、二千九百餘支印章筆，自訴人庚○○於偵訊
          時復稱被告甲○○交付刻印機及五、六千支印章筆，最後則以被告甲○○
          所交付之貨品多數存有瑕疵為抗辯；然而，姑不論被告甲○○交付幾支印
          章筆，其應有之交付義務仍不免除。至自訴人等指稱被告甲○○交付之印
          章筆有一半以上均有筆心下掉之瑕疵，此均係民事瑕疵給付問題，應循民
          事途徑解決。
    （五）綜上所述，本件純係民事債務糾紛，尚難僅因被告遲延交貨，即認其有詐
          欺之犯行，自應由當事人另循民事途徑解決。此外，復查無其他確切證據
          足認被告有何詐欺得財或詐欺得利之故意及犯行，所為要屬犯罪不能證明
          ，原審依首開說明，為被告無罪之諭知，經核並無不合，上訴人即自訴人
          等上訴意旨，仍執陳詞，指摘原判決不當，非有理由，應予駁回。
五、據上論斷，應依刑事訴訟法第三百六十八條，判決如主文。
中      華      民      國      九十      年      二      月    二十七  日
                                    臺灣高等法院臺中分院刑事第六庭
                                          審判長法  官  李  文  雄
                                                法  官  邱  顯  祥
                                                法  官  陳  嘉  雄
右正本證明與原本無異。
不得上訴。
                                                書記官  王  麗  英
中      華      民      國    九十      年      三      月      二      日
                                                                        Ｃ


司法院資訊處製作；財團法人民間司法改革基金會備份。
